【裁判字號】    98,上易,787
【裁判日期】    990126
【裁判案由】    侵權行為損害賠償
【裁判全文】
臺灣高等法院民事判決                 98年度上易字第787號
上  訴  人  溢麗地毯有限公司
法定代理人  乙○○
訴訟代理人  劉陽明律師
複代理人    張倪羚律師
被上訴人    丙○○
            丁○○
共      同
訴訟代理人  黃晶雯律師
上列當事人間侵權行為損害賠償事件，上訴人對於中華民國98年
6月8日臺灣士林地方法院97年度訴字第1033號第一審判決，提起
上訴，本院於99年1月12日言詞辯論終結，判決如下：
    主  文
原判決關於命上訴人溢麗地毯有限公司給付部分，及該部分假執
行之宣告，暨訴訟費用（除確定部分外）之裁判均廢棄。
前開廢棄部分，被上訴人在第一審之訴及其假執行之聲請均駁回
。
第一、二審訴訟費用除確定部分外由被上訴人負擔。
    事實及理由
壹、程序方面：
    按「債權人以各連帶債務人為共同被告提起給付之訴，以被
    告一人提出非基於其個人關係之抗辯，而經法院認為有理由
    者為限，始得適用（修正前）民事訴訟法第五十六條第一項
    之規定」（最高法院41年台抗字第10號判例參照）。是連帶
    債務人中之一人提出上訴，亦須非基於個人關係之抗辯，且
    經法院認為有理由者， 始有修正前民事訴訟法第56條第1項
    第1款（現行民事訴訟法第56條第1款)之適用， 其上訴效力
    始及於其他連帶債務人（共同訴訟人）。」最高法院著有93
    年台上字第62號判決可稽。查被上訴人本於共同侵權行為之
    法律關係，請求上訴人溢麗地毯有限公司（下稱溢麗公司）
    與原審共同被告甲○○（未上訴）連帶給付損害賠償，原審
    為被上訴人勝訴之判決，上訴人溢麗公司雖有部分上訴理由
    以非基於其個人關係抗辯提起，然經本院認為上訴人基於其
    個人關係之抗辯為有理由，而廢棄改判，則該非基於其個人
    關係之抗辯部分無庸審酌，難認有理由，依上開規定，其效
    力不及於未提起上訴之甲○○，爰毋庸併列之為上訴人，合
    先敘明。
貳、實體方面：
一、被上訴人起訴主張：被害人童宏先為戊○○○（上訴人對戊
    ○○○之上訴不合法，由本院另行裁定駁回）之配偶，被上
    訴人丙○○、丁○○（以下與戊○○○合稱被上訴人）之父
    。溢麗公司之受僱人甲○○於民國（下同）95年6月18日下
    午4時許無照駕駛溢麗公司所有車號9032-KH號自用小貨車（
    下稱系爭小貨車），由桃園縣八德市○○路往和平路方向行
    駛，途經同市○○路與介壽路2段685巷口處，疏未注意車前
    狀況，適童宏先騎乘之腳踏車直行於大興路上，遭甲○○自
    後方追撞，童宏先因而受有顱內出血、頭部外傷之傷害，甲
    ○○竟未救助童宏先，即駕駛系爭小貨車逃離現場，致童宏
    先於送醫前死亡（下稱系爭事故）。溢麗公司以經營地毯、
    地磚、壁紙、百葉窗等加工製造買賣為業，僱用甲○○從事
    地毯鋪設工作，系爭事故發生時系爭小貨車後車箱滿載溢麗
    公司之地毯，無其他私人物，且數量甚多，均以繩索綑綁固
    定，客觀上足認甲○○於肇事時駕駛系爭小貨車係執行溢麗
    公司之職務，不論是否為自己目的使用，即令為自己利益所
    為，溢麗公司應依民法第188條第1項之規定，與甲○○連帶
    對被上訴人負損害賠償責任。而丙○○因系爭事故支出童宏
    先之醫療費用新臺幣（下同）8,131元及殯葬費用277,165元
    ，應由上訴人連帶賠償；另被上訴人因甲○○之過失行為致
    人生變色，痛苦難抑，上訴人應連帶賠償丙○○、丁○○精
    神上損害每人各50萬元等情，爰依侵權行為損害賠償之法律
    關係， 求為命上訴人應連帶給付丙○○785,296元，丁○○
    50萬元，  及自起訴狀繕本送達翌日至清償日止，按年息5%
    計算利息之判決（原審為上訴人敗訴之判決，上訴人聲明不
    服，提起上訴。被上訴人丙○○、丁○○逾上述金額本息之
    請求及被上訴人戊○○○於原審起訴請求之2,632,012元本
    息，暨被上訴人請求原審共同被告乙○○連帶賠償部分，均
    經原審為其敗訴之判決，被上訴人就其敗訴部分均未聲明不
    服，已告確定，本院不再予以論述。）並答辯聲明：上訴駁
    回。
二、溢麗公司則以：溢麗公司之營業項目固有地毯、地磚、壁紙
    、窗簾、百葉窗等加工製造買賣，惟主要營業項目為室內裝
    潢設計施工業務，及各活動展覽之裝修佈置工程，於客戶參
    展撤場或使用完畢後將地毯裝置於貨車上，以供丟棄或作為
    其他活動展場使用，乃屬常態，不得以甲○○駕駛之系爭小
    貨車上載有地毯，即認甲○○執行溢麗公司職務。甲○○於
    溢麗公司擔任鋪地毯職務，其無駕照，職務範圍不包括駕駛
    系爭小貨車，溢麗公司僅就甲○○鋪置地毯之職務有選任監
    督之義務，就其駕駛貨車無庸盡相當之注意義務，況系爭事
    故發生日即97年6月18日為週日， 甲○○休假未上班，其私
    自偷駕駛經其兄即訴外人王清榮所借之系爭貨車係欲前往桃
    園觀看朋友球賽，難認甲○○於本件案發時為執行業務狀態
    。系爭小貨車是溢麗公司員工即訴外人王清榮於95年 6月17
    日下午5、6時下班時因下雨及翌日欲載女友至鶯歌，向溢麗
    公司借用，其於翌日中午12時多起床時，車即被甲○○開走
    ，故溢麗公司係將車輛借予王清榮而非甲○○，溢麗公司並
    未將系爭小貨車交付甲○○使用，亦未指示甲○○駕駛該車
    執行業務，是溢麗公司於選任受僱人及監督其職務之執行，
    已盡相當之注意，縱加以相當之注意仍不免發生損害，系爭
    事故乃甲○○執行職務外個人無照駕駛之犯罪行為，溢麗公
    司不負連帶責任。另依道路交通事故現場圖所示系爭小貨車
    煞車痕起點自無名巷及大興路交叉口處即發生，而無名巷寬
    約5公尺，以此回推煞車反應時間及應有距離， 可知甲○○
    確於交叉路口前即已採取煞車動作，然童宏先騎乘腳踏車，
    行經無號誌交岔路口支線道駛出右轉時，未注意讓幹線道直
    行車先行，從無名巷內駛出欲右轉時發生碰撞，縱童宏先騎
    乘之腳踏車已完成右轉而直行於大興路上，亦應騎乘於靠外
    側之慢車道，是童宏先對於系爭事故發生，與有過失。縱認
    溢麗公司就系爭事故應與甲○○負連帶賠償責任，戊○○○
    請求150萬元、 丙○○及丁○○請求各50萬元之非財產上損
    害賠償，誠屬過高等語，資為抗辯。並上訴聲明：(一)原判決
    不利於溢麗公司部分廢棄。(二)上開廢棄部分，被上訴人在第
    一審之訴及假執行之聲請均駁回。
三、被上訴人主張甲○○於95年6月18日下午， 駕駛溢麗公司所
    有系爭小貨車，由桃園縣八德市○○路往和平路方向行駛，
    於同日下午4時許， 途經同市○○路與介壽路2段685巷口處
    ，疏未注意車前狀況，適童宏先騎乘之腳踏車行經該處，兩
    車發生碰撞，致童宏先受有顱內出血、頭部外傷之傷害；甲
    ○○竟未救助童宏先，即駕駛系爭小貨車逃離現場，致童宏
    先於送醫前死亡。戊○○○為童宏先之妻，丙○○、丁○○
    為童宏先之子女；甲○○為溢麗公司之受僱人，甲○○並無
    自用小貨車之駕駛執照，系爭事故發生後，丙○○支出童宏
    先之醫療費用8,131元及殯葬費用277,165元之事實，業據提
    出桃園縣政府警察局道路交通事故證明書、道路交通事故現
    場圖、相驗屍體證明書、公司登記資料、現場照片、收據等
    件（見原審97年度士調字第155號卷宗第13、14、22、24至2
    6、29至30、32頁）為證， 經本院調取臺灣桃園地方法院檢
    察署（下稱桃園地檢署） 95年度偵字第15282號偵查卷宗查
    核屬實，且為溢麗公司所不爭執，堪信為真實。被上訴人又
    主張溢麗公司以經營地毯、地磚、壁紙、百葉窗等加工製造
    買賣為業，僱用甲○○從事地毯鋪設工作，系爭事故發生時
    系爭小貨車框式後車箱滿載溢麗公司之地毯，無其他私人物
    ，且數量甚多，均以繩索綑綁固定，客觀上足認甲○○於肇
    事時駕駛系爭小貨車係執行溢麗公司之職務，不論是否為自
    己目的使用，即令為自己利益所為，溢麗公司應依民法第18
    8條第1項之規定，與甲○○連帶賠償丙○○支出之醫療費用
    8,131元及殯葬費用277,165元，並連帶賠償丙○○、丁○○
    精神上損害每人各50萬元等語，惟為溢麗公司所否認，並以
    上述情詞置辯。是以本件兩造爭執之要點在於：甲○○於肇
    事時駕駛系爭小貨車是否係執行溢麗公司之職務？溢麗公司
    是否應就系爭事故負僱用人之連帶賠償責任？童宏先就系爭
    事故之發生是否與有過失？被上訴人得請求溢麗公司為損害
    賠償之範圍為何？茲分述如下。
四、甲○○於肇事時駕駛系爭小貨車是否係執行溢麗公司之職務
    ？溢麗公司是否應就系爭事故負僱用人之連帶賠償責任？
  (一)被上訴人主張溢麗公司僱用甲○○從事地毯鋪設工作，系爭
    事故發生時系爭小貨車後車箱滿載溢麗公司之地毯，客觀上
    足認甲○○於肇事時駕駛系爭小貨車係執行溢麗公司之職務
    ，溢麗公司應依民法第188條第1項之規定，與甲○○連帶賠
    償責任云云。
  (二)惟按「民法第188條所定僱用人之連帶賠償責任， 以受僱人
    因執行職務不法侵害他人之權利，始有其適用。倘為與執行
    職務無關之受僱人個人行為，即與該條所定成立要件不合，
    尚難令僱用人與該受僱人負連帶賠償責任。」、「按僱用人
    藉使用受僱人而擴張其活動範圍，並享受其利益。就受僱人
    執行職務之範圍，或所執行者適法與否，恆非與其交易之第
    三人所能分辨，為保護交易之安全，如受僱人之行為在客觀
    上具備執行職務之外觀，而侵害第三人之權利時，僱用人固
    應依民法第188條第1項規定與受僱人負連帶賠償責任。然若
    於客觀上並不具備受僱人執行職務之外觀，或係受僱人個人
    之犯罪行為而與執行職務無關，自無命僱用人負賠償責任之
    理。」（最高法院97年台上字第1844號、98年台上字第1282
    號判決意旨參照）經查， 系爭事故發生之95年6月18日為週
    日，溢麗公司僅部分員工在外施工，其餘員工為休假狀態，
    甲○○亦為休假等情，有該公司員工上下班出勤表18份附在
    桃園地檢署97年度偵續一字第25號偵查卷宗可稽，核與社會
    上一般公司行號週日不上班之習慣相符，則單憑甲○○於週
    日駕駛系爭小貨車之事實，尚難認甲○○是執行溢麗公司業
    務狀態。
  (三)次查，證人即甲○○之兄王清榮於警詢及桃園地檢署偵訊中
    證稱伊與甲○○的工作都是鋪地毯，伊於95年6月17日下午5
    、6點下班時，因下雨且翌日要載女友去鶯歌， 故向溢麗公
    司負責人乙○○借用系爭小貨車，伊於翌日中午12點多起床
    時，該車就被甲○○開走了，甲○○是開該車去找朋友打棒
    球，不是執行職務，乙○○不知甲○○會使用該車等語（見
    桃園地檢署95年度偵字第15282號卷第15頁）， 核與甲○○
    於警詢及偵訊中供稱伊開的車是王清榮跟公司借的，伊只是
    借車子當交通工具，並沒有要棄置車上物品等語（見同上卷
     第7頁）相符，並經本院調取桃園地檢署97年度偵續一字第
    25號偵查卷宗查核屬實，堪認溢麗公司係將系爭小貨車借予
    王清榮而非甲○○。則溢麗公司對甲○○駕駛該車乙事既無
    預見，縱系爭事故發生時系爭小貨車滿載溢麗公司之地毯，
    亦不得認甲○○於系爭事故發生時為執行業務狀態。況甲○
    ○的工作是鋪地毯而非駕車送貨，溢麗公司既未指示甲○○
    駕駛該車執行業務，是溢麗公司於選任受僱人及監督其職務
    之執行，已盡相當之注意，縱加以相當之注意仍不免發生損
    害，系爭事故乃甲○○執行職務外個人無照駕駛之犯罪行為
    ，溢麗公司不負連帶責任。被上訴人對溢麗公司負責人乙○
    ○提起過失致死之刑事告訴，亦經檢察官為不起訴處分，有
    桃園地檢署96年度調偵字第207號、 97年度偵續一字第25號
    不起訴處分書在卷可稽，益加可證甲○○駕駛系爭小貨車非
    為執行溢麗公司業務。是以被上訴人此部分之主張並非可採
    。
五、綜上所述，溢麗公司係將系爭小貨車借予王清榮而非甲○○
    。且甲○○並無駕照，其工作為鋪地毯而非駕駛。況系爭事
    故發生日即97年6月18日為週日，甲○○休假未上班， 其私
    自偷駕駛經其兄即訴外人王清榮所借之系爭小貨車係欲前往
    桃園觀看朋友球賽，難認甲○○於本件案發時為執行溢麗公
    司之業務，足見甲○○所為，係與執行職務無關之受僱人個
    人犯罪行為， 即與民法第188條所定成立要件不合，依上開
    最高法院判例意旨，尚難令僱用人溢麗公司與該受僱人甲○
    ○負連帶賠償責任。從而，被上訴人本於侵權行為損害賠償
    之法律關係，請求溢麗公司與甲○○連帶給付丙○○785,29
    6元、丁○○50萬元， 及自起訴狀繕本送達翌日即97年12月
    20日起至清償日止，按年息5%計算之遲延利息，關於請求溢
    麗公司連帶賠償部分，為無理由，應予駁回。原審就請求溢
    麗公司連帶賠償部分，為溢麗公司敗訴之判決，並為假執行
    之宣告，自有未洽。溢麗公司上訴意旨就此部分指摘原判決
    不當，求予廢棄改判，為有理由，應由本院廢棄改判如主文
    第二項所示。
六、本件判決基礎已臻明確，兩造其餘攻擊防禦方法及訴訟資料
    經本院審酌後，核與判決結果不生影響，又本院既認溢麗公
    司毋庸負僱用人連帶賠償責任，則其所辯被害人與有過失及
    慰撫金是否過高等爭點，即無審酌之必要，毋庸一一論述，
    併此敘明。
七、據上論結，本件溢麗公司之上訴為有理由，爰判決如主文。
中    華    民    國    99    年    1    月    26    日
                  民事第十三庭
                      審判長法  官  蕭艿菁
                            法  官  楊絮雲
                            法  官  周舒雁
正本係照原本作成。
不得上訴。
中    華    民    國    99    年    1     月    26    日
                            書記官  鄭麗兒

司法院資訊處製作；財團法人民間司法改革基金會備份。
